臺灣臺北地方法院民事判決　　　　　　 96年度重訴字第935號
原　　　告　乙○○
訴訟代理人　盧國勳律師
複　代理人　歐德芳律師
被　　　告　丙○○
參　加　人　國泰世紀產物保險股份有限公司
法定代理人　戊○○
訴訟代理人　丁○○
　　　　　　甲○○
上列當事人間請求侵權行為損害賠償事件，經本院刑事庭裁定移
送前來，本院於民國96年11月16日言詞辯論終結，判決如下：
    主      文
被告應給付原告新臺幣肆佰柒拾貳萬伍仟捌佰貳拾肆元及自民國
九十五年十二月十二日起至清償日止，按週年利率百分之五計算
之利息。
原告其餘之訴駁回。
訴訟費用由被告負擔二分之一，餘由原告負擔。
本判決原告勝訴部分，於原告以新臺幣壹佰陸拾萬元為被告供擔
保後，得假執行。
原告其餘假執行之聲請駁回。
    事實及理由
壹、程序部分：
  一、按就兩造之訴訟有法律上利害關係之第三人，為輔助一造
      起見，於該訴訟繫屬中，得為參加。民事訴訟法第58條第
      1 項定有明文。查本件原告請求被告給付因車禍所生侵權
      行為損害賠償，而被告為國泰世紀產物保險股份有限公司
      （下稱國泰產物保險公司）任意汽車第三人責任保險之被
      保險人，有汽車保險單1 紙附卷可參。本件被告是否應負
      侵權行為損害賠償責任，對國泰產物保險公司有法律上之
      利害關係，其聲明參加訴訟被告之訴訟，核與前揭法條規
      定相符，自應准許。
  二、本件被告經合法通知，未於言詞辯論期日到場，核無民事
      訴訟法第386 條所列各款情形，爰依原告之聲請，由其一
      造辯論而為判決。
貳、實體部分：
  一、原告起訴主張：
    (一)被告於民國94年10月17日凌晨5 時50分許，駕駛車牌號碼
      EV-7475 號自小客車，沿臺北市松山區○○○路由南往北
      方向行駛，行經該路段147 號前時，本應注意行車汽車行
      駛時，駕駛人應注意車前狀況及兩車併行之間隔，並隨時
      採取必要之安全措施，且依當時情形，天候晴、晨間、路
      面乾燥、無缺陷、視距良好，並無不能注意之情事，詎被
      告竟疏未注意車前狀況，適有計程車司機乙○○、林英和
      等人在該處臨停排班，下車聊天後，林英和先返回車上，
      乙○○隨即沿復興南路由南往北方向步行在臨停之計程車
      左側欲返回車內時，陳惠鈴所駕駛之自小客車乃撞及乙○
      ○身體，致乙○○當場倒地，受有外傷致第6、7頸椎椎間
      盤突出合併脊髓神經根病變、第12胸椎壓迫性骨折合併脊
      髓神經病變、兩側下肢肌力偏癱（為第3 級永久運動障礙
      ）之傷害，詎被告於肇事後，竟另基於肇事逃逸之故意，
      未下車察看，而加速駛離現場。上開事實業經臺灣臺北地
      方法院檢察署檢察官95年度偵字第18851號提起公訴，並
      經臺灣高等法院以96年度交上訴字第33號刑事判決被告有
      罪在案。
    (二)按因故意或過失，不法侵害他人之權利者，負損害賠償責
      任；不法侵害他人之身體或健康者，對於被害人因此喪失
      或減少勞動能力或增加生活上之需要時，應負損害賠償責
      任；不法侵害他人之身體、健康、名譽、自由、信用、隱
      私、貞操，或不法侵害其他人格法益而情節重大者，被害
      人雖非財產上之損害，亦得請求賠償相當之金額。民法第
      184條第1項前段、第193條第1項及第195條第1項前段分別
      定有明文。本件被告確有侵權行為之事實，且依現場圖所
      示，原告並無併排停車之違規行為而無過失分擔比例，是
      原告自得依據開規定，請求被告賠償財產上及非財產上之
      損害。茲將原告請求賠償之數額說明如下：
      (1)看護費用：
        原告自本件車禍於94年10月17日凌晨發生之後受有上開
        傷害，終生需要專人照顧，爰請求至96年11月16日止，
        總計740 日，比照僱用職業護士看護，以每日看護費用
        新臺幣（下同）2,000 元之一般收費標準計算，被告應
        賠償原告看護費用1,520,000元（2,000x740=1,520,000
        ）。
      (2)工作收入損失：
        原告受傷前係以駕駛計程車載客為業，為執行業務之人
        ，係依臺北市稅捐稽徵處查定銷售營業額繳納營業稅，
        故無所得申報資料，然依臺北市計程車客運商業同業公
        會函以及臺北市稅捐稽徵處查定銷售額，每月營業收入
        為38,630元。而原告因胸椎及頸椎遭受嚴重創傷，經長
        期治療、休養及復健後，國防醫學大學三軍總醫院於96
        年4 月25日判定原告兩側下肢癱瘓無法隨意識活動之情
        形，永久無法恢復。從而，原告自94年10月17日本件車
        禍發生日起至96年4 月25日為止，共18又8/30個月無法
        工作，因此受有工作上之損失總計705,641元（38,630x
        18又8/30=705,641）。
      (3)喪失勞動能力：
        原告因本件車禍受有胸椎及頸椎遭受嚴重創傷，經判定
        原兩側下肢癱瘓無法隨意識活動且永久無法恢復，依勞
        工保險條例第53條附表所定殘廢給付標準表暨喪失或減
        少勞動能力比率表所示，原告上開所受傷害符合下肢機
        能障害第141項規定，殘障級數為5，喪失勞動能力比例
        為84.59%。而原告係以駕駛計程車為業，於本件車禍發
        生時為48歲，迄退休年齡65歲止，尚有17年之勞動生涯
        ，每月收入38,630元，以霍夫曼係數扣除中間利息計算
        後，原告應可請求被告賠償4,735,667元。
      (4)慰撫金：
        原告因被告侵權行為致受有上開重傷害，家中經濟頓失
        依靠，兩側下肢癱瘓情形亦復原無望，一切生活起居皆
        須仰人照料，頓時感到人生無望。此外，原告育有4 名
        子女，除長女以成年外，最小的兩名分別才4 歲及11歲
        ，原告除無法盡為人父之養育義務外，眼見平日為維持
        家庭生計並照顧子女已付出所有時間、精力之妻子，尚
        須為原告之事奔波忙碌，實使原告望之辛酸，凡此種種
        精神上之痛苦，實非筆墨所能形容，故請求被告賠償原
        告2,038,692元之慰撫金。
    (三)從而，被告應賠償原告看護費用1,520,000 元、工作損失
      705,641元、喪失勞動能力4,735,667元、慰撫金2,038,69
      2元，總計9,000,000元（1,520,000+705,641+4,735,667+
      2,038,692 = 9,000,000 ）。並聲明：(1)被告應給付原告
      9,000,000 元及自起訴狀繕本送達翌日起至清償日止，按
      週年利率5%計算之利息、(2)原告願供擔保，請准宣告假執
      行。
  二、被告辯稱：本件車禍過失原因被告並不爭執，惟被告能力
      有限，每月薪資僅25,000元，扣除房租所剩無幾，無法負
      擔本件賠償，希望能以合理之金額達成和解，且原告業已
      領取友聯產物保險股份有限公司（下稱友聯產物保險公司
      ）之強制汽車責任保險給付1,346,488 元，此部分應予扣
      除，至於原告所受傷害是否永久無法回復，不應只依據三
      軍總醫院之診斷而為認定，亦可參考其他醫療院所之意見
      等語。並聲明：原告之訴駁回。
  三、參加人陳述意見：本件原告之計程車於車禍發生當時乃違
      規併排停車而占用外側車道，此有現場照片、現場圖及原
      告於交通事故談話紀錄表所陳述之內容可參，故原告對本
      次事故發生，應有20%之肇事責任，並應依民法第217條第
      1 項規定，減輕被告之賠償責任。又原告請求比照僱用24
      小時看護每日費用2,000 元計算其所得請求之看護費，惟
      夫妻互負扶養義務乃民法第1116條之1 所明定，於稅法上
      亦得因此寬減稅額，自不能與一般看護索價相比，而應予
      以酌減。且原告若為靠行計程車司機，應有報稅紀錄，而
      不得以查定稅額計算，關於勞動能力部分，其勞動退休年
      齡亦應計算至60歲，而非65歲，且與工作收入損失有重複
      請求之處，應予扣除。至於原告請求慰撫金，顯然過高，
      應酌減至100,000元。
  四、兩造不爭執之事項：
      本件兩造對於上開車禍發生之事實、原告因車禍而受有第
      6、7頸椎椎間盤突出合併脊髓神經根病變、第12胸椎壓迫
      性骨折合併脊髓神經病變、兩側下肢肌力偏癱等傷害，以
      及被告對於車禍發生確有過失，且原告係以駕駛計程車為
      業之人，於本件車禍後已領取被告所投保友聯產物保險公
      司給付之強制汽車責任保險金1,346,488 元等情，不予爭
      執，並有原告提出之國防醫學大學三軍總醫院附設民眾診
      療服務處診斷證明書、中華民國身心障礙手冊、計程車駕
      駛人職業登記證等件為證，且經本院依職權向臺北市政府
      警察局交通警察大隊函調本件交通事故之道路交通事故調
      查報告表等相關資料，有該大隊96年5 月16日北市警交大
      字第09632320100 號函暨所附資料在卷可稽，復經本院調
      取臺灣高等法院96年度交上訴字第33號刑事案件全卷核閱
      屬實，堪信原告此部分主張為真。
  五、本院就被告於本件車禍是否與有過失，以及原告請求金額
      是否允當之判斷如下：
    (一)查原告於本件車禍發生當時，固將其所駕駛之3C-777號營
      業用小客車停放在臺北市松山區○○○路147 號前，此為
      兩造所不爭，惟依現場照片顯示，原告所駕駛之車輛係停
      放在訴外人林英和所駕駛666-LA號營業用小客車前方，且
      其右側並無其他車輛而無併排之情形（本院96年度北調字
      第514 號卷第20頁），此並據訴外人林英和於前揭刑事案
      件審理中結證屬實。而被告自陳係在666-LA號營業用小客
      車左側撞擊當時正行走在該處之原告，則縱使原告將3C-7
      77號營業小客車停放在上開地點，該處既非本件車禍發生
      之地點，自與車禍發生之原因無關，參加人辯稱原告有併
      排停車之違規行為，實不足採。惟原告行走於外側車道上
      ，此為原告所自陳（前揭卷第14頁）並有前開照片可證。
      而按行人應在劃設之人行道行走，在未劃設人行道之道路
      ，應靠邊行走，並不得在道路上任意奔跑、追逐、嬉戲或
      坐、臥、蹲、立，阻礙交通，道路交通安全規則第133 條
      定有明文。本件車禍發生地點為有劃設人行道之路段，此
      參現場照片即明，原告未依上開規定行走於人行道上，卻
      逕自在外側車道上行走，其違反上開規定而對於本件車禍
      所致損害與有過失，尚堪認定。本院斟酌兩造注意義務違
      反之情節，認原告就本件車禍所生損害與有過失，應負20
      %責任，並依民法第217條第1項規定，減輕被告之賠償金
      額。
    (二)按因故意或過失，不法侵害他人之權利者，負損害賠償責
      任；不法侵害他人之身體或健康者，對於被害人因此喪失
      或減少勞動能力或增加生活上之需要時，應負損害賠償責
      任；不法侵害他人之身體、健康、名譽、自由、信用、隱
      私、貞操，或不法侵害其他人格法益而情節重大者，被害
      人雖非財產上之損害，亦得請求賠償相當之金額。民法第
      184條第1項前段、第193條第1項及第195條第1項前段分別
      定有明文。被告前開過失行為導致原告受有前開傷害，使
      原告權利遭受侵害，並有因果關係，原告自得依前開規定
      請求被告負損害賠償責任，爰就原告主張之金額分述如下
      ：
      (1)看護費用1,520,000元部分：
        查原告因本件車禍受有第6、7頸椎椎間盤突出合併脊髓
        神經根病變、第12胸椎壓迫性骨折合併脊髓神經病變、
        兩側下肢肌力偏癱之傷害，造成兩側下肢無力（肌力為
        第3 級）導致永久之站立及行走困難，站立與行走須借
        助助行器或輪椅，此有國防醫學大學三軍總醫院96年 5
        月21日集逵字第0960007912號函附於前揭刑事卷可參，
        原告並因此領有中度肢障之中華民國身心殘障手冊（本
        院95年度交重附民字第43號卷第51頁）。依此已足認原
        告所受傷害乃永久無法回復，被告辯稱該院認定不實，
        未說明其理由，自難遽採。是以，原告因本件車禍受傷
        而永久站立、行走困難，已永久無法回復，須借助助行
        器或輪椅，衡以常情，其日常生活起居所需活動當須由
        專人照護始得為之，原告主張其須接受全日照護，並非
        無據，參加人辯稱原告無接受全日照護必要，自不可採
        。而依原告所提國立臺灣大學醫學院附設醫院92年9月
        29 日（92）校附醫秘字第9200210773號函示，全日看
        護工費用每日為2,000元。參加人雖稱原告請其妻子看
        護，互負扶養義務且得寬減稅額，因此不得全額請求看
        護費用云云。惟按親屬代為照顧被害人之起居，固係基
        於親情，但親屬看護所付出之勞力並非不能評價為金錢
        ，雖因二者身分關係而免除被害人之支付義務，惟此種
        基於身分關係之恩惠，自不能加惠於加害人。故由親屬
        看護時雖無現實看護費之支付，仍應認被害人受有相當
        於看護費之損害，得向上訴人請求賠償，始符公平原則
        。最高法院94年度臺上字第1543號判決意旨可參。依此
        原告請其妻子擔任看護而為全日照護，乃受有相當於看
        護費之損害，與其等是否互負扶養義務或是否得寬減稅
        額無涉，參加人所持辯解，洵屬無據。從而，原告主張
        自本件車禍發生日即94年10月17日起至96年11月16日止
        ，總計740日，依每日2,000元計算看護費用，總計
        1,520,00 0元（2,000x740= 1,520,000），核屬有據。
      (2)工作收入損失705,641元部分：
        原告於本件車禍發生前為營業小客車司機，此為兩造所
        不爭，因車禍受有前揭傷害後，永久站立、行走均有困
        難，而須仰賴助行器或輪椅，於此情形下，原告實無可
        能再駕駛營業小客車，其主張因此無法工作而受有工作
        收入損失，應有所據。而臺北市2,000cc 以下動力計程
        小客車營業查定額，每月38,630元，有臺北市計程車客
        運商業同業公會95年3月23日北市計客字第（95）第097
        號函、臺北市稅捐稽徵處90年3 月30日北市稽工甲字第
        8912737100號函可參（本院95年度交重附民字第43號卷
        第52頁、原證17）。此金額乃臺北市稅捐稽徵處參酌臺
        北市政府交通局委託中央警察大學辦理臺北地區計程車
        營運情形調查分析研究報告、比鄰之臺北縣、基隆市稅
        捐稽徵處之作業及目前實際營運狀況所為之結論，已有
        充足之依據，應可採信。參加人認應以實際報稅金額為
        準，並無法律上之依據，尚非可採。是原告主張於車禍
        發生後至96年4 月25日為止，共18又8/30個月無法工作
        ，因此受有工作上之損失總計705,641元（38,630x18又
        8/30=705,641），亦屬有據。
      (3)喪失勞動能力4,735,667元部分：
        原告主張其所受傷害，依勞工保險條例第53條附表所定
        殘廢給付標準表暨喪失或減少勞動能力比率表所示，原
        告上開所受傷害符合下肢機能障害第141 項規定，殘障
        級數為5，喪失勞動能力比例為84.59% 等情，業據提出
        勞工保險殘廢給付標準表及各級殘廢等級喪失或減少勞
        動能力比率表為證。被告與參加人對此均未爭執，自堪
        信此主張為真。惟原告前開業已請求自車禍發生時起至
        96年4 月25日之工作收入損失，此工作收入原係原告實
        際付出勞動所得報酬，如以請求工作收入損失，自不得
        再重複請求此期間之勞動能力喪失；而依勞動基準法第
        54條第1項第1款規定，勞工強制退休年齡為60歲，參加
        人就此所持辯詞，堪可採信。從而，原告所得請求之喪
        失勞動能力期間，應自96年4月26日起算至60歲為止。
        查原告於96年4月26日時為48歲，依勞動基準法規定60
        歲強制退休年齡計算，原告尚可工作至108年，亦即尚
        有144個月工作期間｛計算式：（108－96）×12＝144
        ｝，原告一次請求喪失勞動能損失，依霍夫曼計算法扣
        除中間利息，原告請求之喪失勞動能力之損失為4,364,
         749元｛計算式：38,630×112.00000000（即144之霍
        夫曼係數）＝4,364,749，第1個月不扣除中間利息，元
        以下四捨五入〉，為有理由，應予准許。逾此部分，則
        無理由。
      (4)精神慰撫金2,038,692元部分：
        按關於慰撫金之多寡，應以被害人精神上所受之苦痛為
        準據，亦應審酌被害人之地位、家況及加害人之地位，
        俾資為審判之依據，故應就兩造之身分、職業、教育程
        度、財產及經濟狀況，用以判斷非財產上損害之慰撫金
        數額，最高法院48年度臺上字第1982號判例、86年度臺
        上字第511 號判決可資參照。經查原告因本件車禍所受
        有前開傷害，致永久無法站立、行走，終身須人照料生
        活，無法回復一般正常人生活，除造成其個人精神及財
        產上沈重負擔，更拖累家人生活，原告因此深感痛苦，
        自得請求被告賠償非財產上之損害賠償。是本院斟酌原
        告尚有4 名子女需要扶養，被告目前工作收入約25,000
        元等情況，認原告請求之精神慰撫金以1,000,000 元為
        適當，至原告逾此部分之請求，不應准許。
    (三)再按損害之發生或擴大，被害人與有過失者，法院得減輕
      賠償金額或免除之，民法217條第1項定有明文，此項規定
      之目的，在謀求加害人與被害人間之公平，故在裁判上得
      以職權減輕或免除之，最高法院85年臺上字第1756號判例
      可資參照。依本院前開認定，原告就本件車禍應負20% 之
      過失責任，被告應負80%過 失責任，則依本院審酌認原告
      有理由之上開費用，折算原告與有過失比率後，本件原告
      得向被告請求賠償金額為6,072,312元｛計算式：（1,520
      ,000+705,641+4,364,749+1,000,000）×80% =6,072,312
      ，元以下四捨五入｝。
    (四)末按，保險人依本法規定給付保險金，視為加害人或被保
      險人損害賠償金額之一；加害人或被保險人受賠償請求時
      ，得扣除之，強制汽車責任保險法第30條定有明文。經查
      ，原告因本件車禍業向友聯產物保險公司請領強制汽車責
      任險保險金1,346,488 元，揆諸前揭法文意旨，原告前開
      得請求總額扣除此部分金額後，尚得請求被告賠償4,725,
      824元（計算式：6,072,312－1,346,488＝4,725,824）及
      法定遲延利息，為有理由。
  六、綜上所述，原告本於侵權行為法則，請求被告給付4,725,
      824 元，及自起訴狀繕本送達翌日即95年12月12日起至清
      償日止，按週年利率5%計算利息，為有理由，應予准許。
      至原告逾此部分請求，為無理由，應予駁回。又本件原告
      勝訴部分，陳明願供擔保聲請宣告假執，經核尚無不合，
      爰酌定相當擔保金額准許之。至原告敗訴部分，假執行之
      聲請已失所附麗，應併予駁回。
  七、本件事證已臻明確，兩造其餘攻擊防禦方法，及未經援用
      之證據，經本院斟酌後，認均不足以影響本判決之結果，
      自無逐一詳予論駁之必要，併此敘明。
據上論結，本件原告之訴為一部有理由、一部無理由，依民事訴
訟法第79條、第390條第2項，判決如主文。
中　　華　　民　　國　　96　　年　　11　　月　　30　　日
                  民事第四庭    法　官　余明賢
以上正本，係照原本作成。
如對本判決上訴，須於判決送達後20日內向本院提出上訴狀
中　　華　　民　　國　　96　　年　　11　　月　　30　　日
                                書記官　楊勝欽
